臺灣嘉義地方法院民事判決　　　　　　　100年度訴字第392號
原　　　告　許應弓
訴訟代理人　林月英
被　　　告　葉弘雄
訴訟代理人　葉永霖
上列當事人間請求分割共有物事件，本院於民國100年11月22日
言詞辯論終結，判決如下：
    主  文
兩造共有坐落嘉義縣竹崎鄉○○段八九０地號土地，應分割如附
圖一（嘉義縣竹崎地政事務所一百年十一月八日複丈成果圖；即
原告主張方案）所示：編號Ａ所示部分土地（四七三九點六一平
方公尺）分歸原告取得；編號Ｂ部分所示土地（二三六九點八一
平方公尺）分歸被告取得。
訴訟費用由兩造按附表所示比例負擔。
    事 實 及 理 由
一、原告起訴主張：
（一）嘉義縣竹崎鄉○○段 890地號土地（下稱系爭土地）為兩
      造所共有，應有部分如附表所示。兩造並無分割之特約，
      亦無不能分割之情事，基於土地經濟有效利用，而有分割
      之必要，因共有人無法就分割方法達成協議，爰依法訴請
      裁判分割。
（二）原告係被告之姐夫，系爭土地係原告贈給被告，兩造就系
      爭土地雖有各自使用之位置，但未有明確界線，沿水溝前
      段上面是共用區域，但並非以水溝為界，被告近年來種植
      酪梨樹範圍越來越侵入原告位置，已超出兩造之約定。原
      告考量土地上作物價值、耕作便利性及兩造分得土地連接
      道路之公平性，願將北邊臨路部分平分，延伸到被告所稱
      分界的水溝，以附圖一所示分割方案（見本院卷89頁）為
      分割。
（三）系爭土地平坦並無被告所指有地勢起伏高地不一之情形。
      又收成、割草、施肥均需要用到車輛，必須要讓車輛進出
      ，兩米寬道路車子沒有辦法通行，北邊臨路的部分要平分
      ，且土地分割應該前後都要等值，原告之應有部分為3分
      之2，原告要求路面一半並不為過。
（四）聲明：1.兩造共有坐落嘉義縣竹崎鄉○○段 890地號土地
      ，地目農牧用地，面積0.710942公頃，准予分割。分割方
      法如附圖一（見本院卷第89頁）所示。2.訴訟費用按原應
      有部分比例負擔。
二、被告則抗辯以：
（一）被告同意分割，但因被告所占有使用之部分目前種植酪梨
      ，故應考量系爭土地共有人長久分管使用之事實，按目前
      使用範圍及現況分割。
（二）系爭土地是以被告變賣土地上之木材、鳳梨所得、割草、
      養牛之收入，以及原告犁田所得，不夠的部分再去借錢所
      購買，所生債務伊十幾年才還完，並非如原告所稱係其贈
      與被告。
（三）系爭土地北側地勢高，南側地勢較低，如採原告之分割方
      案則被告所分配之土地過於狹長而不利於農作，亦不符現
      狀使用情形，而有礙被告未來之利用並減損土地經濟價值
      。況若依原告的分割方案分割，則被告自己設置之通路會
      被劃到原告分得土地上，造成被告無路可以通行。被告之
      分割方案則有留 2公尺寬之通路給原告通行。且原告所指
      被告超出持份耕作部分，於被告之分割方案中已劃還原告
      ，自應以被告所提出分割方案為適當。
（四）聲明：同意分割，但請求依被告提出如附圖二之方案（見
      本院卷第87頁）分割。
三、本院之判斷：
（一）按各共有人，除法令另有規定外，得隨時請求分割共有物
      。但因物之使用目的不能分割或契約訂有不分割之期限者
      ，不在此限。共有物之分割，依共有人協議之方法行之。
      分割之方法，不能協議決定者，法院得因任何共有人之聲
      請，命以原物分配於各共有人，民法第823條第1項、第82
      4條第1項、第 2項分別定有明文。本件原告主張系爭土地
      為兩造所共有，各共有人應有部分如附表所示乙節，有原
      告所提之土地登記謄本（見本院卷第 6頁）足憑。又原告
      主張兩造共有人就系爭土地又未訂有不分割之協議，亦無
      因物之使用目的上不能分割之情形，且依原告主張內容及
      被告具狀陳述內容以觀，足見兩造間確實無法以協議方式
      完成系爭土地分割，此亦有原告提出之調解不成立證明書
      在卷可佐（見本院卷第 5頁），則原告訴請判決分割系爭
      土地，自無不合，應予准許。
（二）法院定分割之方法時，亦應參酌當事人之聲明、共有物之
      性質、使用現況、價格、經濟效用及全體共有人之利益等
      因素，而為適當之分配，要以維持全體共有人之公平為標
      準。關於分割方案，本院審酌如下：
    1.系爭土地位在嘉義縣竹崎鄉鹿滿村鄉間，系爭土地東北側
      臨水泥鋪面道路，被告於系爭土地北側種植酪梨，原告則
      在系爭土地南側種植檳榔，目前兩造種植範圍自系爭土地
      東北側起以溝渠中線為界往西南延伸至相鄰同段 902地號
      土地為止等情，業據本院履勘現場查明，製有勘驗筆錄及
      現場照片（見本院卷第35頁至第41頁）在卷可稽，並囑託
      嘉義縣竹崎地政事務所測量明確，此有系爭土地現況之複
      丈成果圖（見本院卷第51頁）在卷可佐。
    2.對照兩造所提出之分割方案圖（見本院卷第87頁、第89頁
      ）及系爭土地之現況複丈成果圖（見本院卷第51頁）以觀
      ，足見兩造之分割方案在系爭土地西側至系爭土地中間部
      分均願以目前兩造之種植範圍為界，北側分歸被告，南側
      分歸原告，故兩造所提出之分割方案主要爭執在於：系爭
      土地東北側臨路部分究應如何分割？就此，觀諸系爭土地
      周圍之道路狀況，系爭土地東北側設有現況複丈成果圖編
      號Ｃ所示道路，寬約 3.3公尺，西南側則有現況複丈成果
      圖編號Ｄ所示道路，寬約 2.8公尺；而上開編號Ｃ所示道
      路位在相鄰 883地號土地上，與系爭土地東北側地籍線緊
      鄰，編號Ｄ所示道路則位在相鄰 901地號土地上，並未與
      系爭土地西南側地籍線直接相鄰等情，此據本院囑託嘉義
      縣竹崎地政事務所測量明確，製有系爭土地現況之複丈成
      果圖（見本院卷第51頁）在卷可佐；參以兩造對於系爭土
      地目前對外聯絡道路均為上開編號Ｃ所示道路乙節均不爭
      執（見本院卷第61頁），故系爭土地分割自應考量兩造於
      分割後經由上開編號Ｃ道路通行之便利性及公平性。而系
      爭土地之使用分區為「特定農業區」，使用地類別為「農
      牧用地」等情，此觀系爭土地之土地登記謄本（見本院卷
      第 6頁）即明；且系爭土地目前均為種植農作物使用，此
      據本院到場履勘屬實，復為兩造所不爭執；又系爭土地從
      事農作均有使用車輛臨接道路出入之需求，此亦為兩造所
      不爭（見本院卷第62頁），故系爭土地東北側臨接上開編
      號Ｃ道路之分割方式，自應考量從事農作、使用車輛進出
      通行之需求。本院審酌系爭土地兩造均有從事農作、使用
      車輛進出通行之需求，而系爭土地原告應有部分為3分之2
      、被告應有部分為3分之1，對照原告所主張如附圖一所示
      之分割方案，其在東北側鄰路部分係自地籍線取其中點預
      留兩造各半鄰路通行之空間；被告所主張如附圖二所示分
      割方案，則將大部分臨接上開編號Ｃ道路之土地劃歸被告
      所有，僅留約寬約 2公尺之土地分配予原告等情以觀，自
      以原告所主張之分割方案較為公允，且符合兩造從事農作
      、使用車輛進出通行之便利性；被告於系爭土地之應有部
      分僅佔3分之1，其所主張分割方案則將大部分臨接上開編
      號Ｃ道路之土地劃歸其自身所有，顯與兩造應有部分比例
      相差懸殊，且其方案預留予原告之通路寬度不足亦難認符
      合使用車輛進出系爭土地從事農作之便利性，自難採取。
      至被告抗辯若依原告的分割方案分割，則被告自己設置之
      通路會被劃到原告分得土地上，造成被告無路可以通行云
      云，惟被告所稱其在系爭土地上自行設置通往上開編號Ｃ
      道路之通路，實際上僅為未種植農作物之泥土斜坡，此有
      現場照片在卷可憑（見本院卷第41頁左下側照片）；而依
      原告所主張之分割方案，被告所分得土地仍有十餘公尺與
      上開編號Ｃ道路緊鄰，其再留設聯絡通道尚非困難、所費
      亦非甚鉅，當不至無路可行，是其所辯，並不足採。
    3.綜上，本院考量共有人之意願及土地利用情形等一切情狀
      ，認原告所主張如附圖一所示之分割方案，符合系爭土地
      分割之整體效益及共有人全體之利益，應可採取。
四、綜上所述，系爭土地依其使用目的並非不能分割，共有人間
    亦無不能分割之約定，然迄未能協議分割，本院審酌系爭土
    地之使用分區為「特定農業區」，使用地類別為「農牧用地
    」及目前從事農作之使用現況，再衡酌其上作物之坐落位置
    、對外聯絡通行之需求，並考量系爭土地形狀、面積、保持
    地上作物現狀之可能性、共有人之意願及分割後土地發揮最
    大經濟效用等一切情狀，認如附圖一所示之分割方案符合土
    地分割之經濟效用及共有人全體之利益，堪認係適當、公允
    之分割方法。從而，原告本於土地共有人之資格，起訴請求
    就系爭土地予以分割，即屬正當，應予准許，爰判決如主文
    第一項。
五、末按因分割共有物而涉訟，由敗訴當事人負擔訴訟費用顯失
    公平者，法院得酌量情形，命勝訴之當事人負擔其一部，民
    事訴訟法第80條之 1定有明文。查本件雖認原告之主張為有
    理由，而准予分割系爭土地，惟分割共有物之訴，係合兩造
    之必要共同訴訟，但被告之應訴實因訴訟性質所不得不然，
    故所為抗辯自為伸張或防衛權利所必要，是以本院認本件之
    訴訟費用應由兩造按其應有部分之比例分擔，較為公允，爰
    諭知如主文第二項所示。
六、據上論結，本件原告之訴為有理由，依民事訴訟法第80條之
    1、第85條第1項但書，判決如主文。
中    華    民    國  100    年    11    月    30    日
                   民事第三庭法  官  曾宏揚
以上正本係照原本作成。
如對本判決上訴須於判決送達後20日內向本院提出上訴狀，如委
任律師提起上訴者，應一併繳納上訴審裁判費。
中    華    民    國  100    年    11    月    30    日
                             書記官  陳見明
附表：
┌─────┬───────┬─────────┬───┐
│共有人姓名│應有部分比例  │訴訟費用負擔之比例│備註  │
├─────┼───────┼─────────┼───┤
│許應弓    │三分之二      │三分之二          │      │
├─────┼───────┼─────────┼───┤
│葉弘雄    │二分之一      │二分之一          │      │
└─────┴───────┴─────────┴───┘